【裁判字號】    92,上訴,1230
【裁判日期】    920730
【裁判案由】    違反槍砲彈藥刀械管制條例
【裁判全文】
臺灣高等法院臺中分院刑事判決          民國九十二年度上訴字第一二三○號
    上  訴  人   臺灣臺中地方法院檢察署察官
    被       告  丙○○
    指定辯護人  本院公設辯護人  甲○○
右上訴人因被告違反槍砲彈藥刀械管制條例案件，不服臺灣臺中地方法院中華民國九
十二年五月十四日第一審判決（民國九十一年度訴字第二五三四號，起訴案號：臺灣
臺中地方法院檢察署民國九十一年度偵字第八八六○號），提起上訴，本院判決如左
：
    主      文
原判決撤銷。
本件免訴。
    理      由
一、公訴意旨略以：被告丙○○（下稱被告）係布農族之原住民，於民國（下同）八
    十七年間自南投縣仁愛鄉法治村遷居埔里鎮定居，平常即從事雜工、水泥工及捆
    工為業。其明知原住民自製或持有獵槍，應以書面向戶籍地所在地警察分駐（派
    出）所報備，自製完成或持有後，應持向戶籍所在地警察局查驗啟印給照。竟未
    經許可，自八十六年間起，持有其父所遺留具有殺傷力之土造獵槍二支；其後，
    復於八十七年間某日起，在南投縣仁愛鄉法治村某處工寮，自行製造具有殺傷力
    之土造獵槍一支。嗣於九十一年五月二日上午八時三十分許，被告攜帶上開獵槍
    行經台中縣和平鄉○○○○道時，為警當場逮獲，並扣得土造獵槍三支及供獵槍
    使用之直徑六ＭＭ鋼珠一包、玩具槍用底火十二片、火藥一罐。因認被告涉有槍
    砲彈藥刀械管條例第十一條第一項之未經許可製造其他可發射金屬或子彈具有殺
    傷力之槍枝及同條第四項之末經許可持有其他可發射金屬或子彈具有殺傷力之槍
    枝罪嫌云云。
二、公訴人認被告涉有未經許可，製造其他可發射金屬或子彈具有殺傷力之槍枝及未
    經許可持有其他可發射金屬或子彈具有殺傷力之槍枝犯行，無非係以南投縣警察
    局仁愛分局九十一年六月十八日投仁警保字第○九一○○○五一七三號函、內政
    部警政署刑事警察局九十一年五月二十七日刑鑑字第○九一○一一二三二五號鑑
    驗通知書、被告之自白為依據。
三、按案件有犯罪後之法律已廢止其刑罰者之情形，應諭知免訴之判決，刑事訴訟法
    第三百零二條第四款定有明文。
四、訊據被告坦承於前開時地因繼承而持有之土造獵槍二支及自行製造之土造獵槍一
    支等情不諱，惟堅決否認有何違反槍砲彈藥刀械條例之犯行，辯稱：伊聽人家說
    原住地持有或製造槍枝只是行政罰，伊不知伊已犯法了等語。經查：
（一）按原住民基於不同之文化傳統，其所追求之價值與其他族群迥然不同，其傳統
      生活之內涵與其他族群有甚大之差異。而原住民依先祖所留下之傳統方式製造
      簡易獵槍上山獵捕飛禽走獸，並將所得獵物與族人分享，本屬原住民傳統生活
      方式中極為重要之一部分，此乃眾所皆知之事實。近年來，原住民之生活型態
      雖已因社會之整體發展及族群之融合而發生重大之改變，其專以狩獵為生或以
      狩獵為主要生活內容者，雖已極為罕見，惟自製簡易獵槍，於農閒或工作之餘
      入山狩獵，仍屬部分原住民難以忘情之生活內容。是以，八十五年九月二十五
      日修正公布之槍砲彈藥刀械管制條例第十四條（八十六年十一月二十四日修正
      時移置於二十三條）即已明定：「獵槍、魚槍、刀械專供生活習慣特殊國民之
      生活工具者，其管理辦法，由中央主管機關於本條例修正公布後六個月內定之
      。」，隨後，於八十六年三月二十四日公布「生活習慣特殊國民獵槍魚槍刀械
      管理辦法」，該辦法第三條第二項所謂「專供生活習慣特殊國民生活工具」即
      包括原住民於狩獵、祭典等場合所使用之獵槍在內。依該辦法之規定，只要不
      具備該辦法第五條所規定之消極條件，並完成警察機關之報備及發照手續後，
      即可自製或持有獵槍（見該辦法第四條至第六條規定）。換言之，原住民依前
      開管理辦法之規定自製或持有自製獵槍，乃至於持槍入山狩獵，除有違反野生
      動物保育法之情形外，本非法所不許。嗣後，因原住民未依前開管理辦法之規
      定合法自製或持有獵槍而誤觸槍砲彈藥刀械管制條例重典之情形仍層出不窮，
      立法者有鑑於此，乃於八十六年十一月二十四日修正公布槍砲彈藥刀械管制條
      例第二十條第一項明定：「原住民未經許可，製造、運輸、陳列或持有自製之
      獵槍，供作生活工具之用者，減輕或免除其刑，並不適用前條（第十九條強制
      工作）之規定。」，其立法說明略謂：「基於原住民所自製之獵槍，係屬傳統
      習慣專供獵捕維生之生活工具，且其結構、性能及殺傷力均遠不如制式獵槍，
      為恐原住民偶一不慎，即蹈法以第八條（製造、持有獵槍罪）或第十一條相加
      ，實嫌過苛，爰增訂得減輕或免除其刑規定，並得排除本條例強制工作之適用
   。」，然嗣後，原住民未依前揭管理辦法規定，合法自製及持有獵槍，觸犯槍
      砲彈藥刀械管制條例第八條規定之情形仍一再發生，立法者乃再於九十年十一
      月十四日修正公布槍砲彈藥刀械管制條例二十條第一項明定：原住民未經許可
      製造持有自製之獵槍，供作生活工具之用者，僅處以新臺幣二萬元以下之行政
      罰，而予以除罪化。依據該條修正立法說明：「刪除『減輕或免除其刑』幾字
      ，給予除罪化．．．因為既然屬於供作生活上及文化上工具之用，而無據為犯
      罪工具的意圖．．．以落實憲法增修條文及符合本條例多元化主義的政策目標
      與規範意旨」，可知此次修法之主要目的，乃在貫徹憲法增修條文第十條第十
      一項：「國家肯定多元文化，並積極維護發展原住民族語言及文化」之精神，
      落實保障原住民原有生活及文化習慣之立法政策。綜合立法者正視原住民文化
      之差異性而於歷次修法所展現對原住民文化傳統之尊重和寬容，槍砲彈藥刀械
      管制條例第二十條第一項所謂：「原住民製造、運輸或持有而供作生活工具之
      用之自製獵槍」自應解釋為：「原住民本於其文化傳統所形成之特殊習慣，專
      為其於生活中從事狩獵、祭典等活動使用，而以傳統方式所製造、運輸或持有
      之自製簡易獵槍。」故原住民本於其文化傳統所形成之特殊習慣，專為其於生
      活中所從事之狩獵活動為目的，而以傳統方法製造或持有簡易獵槍，即應有前
      揭規定之適用，不以恃狩獵為生或以狩獵為其生活主要內容者為限，始與立法
      本旨相契合。
（二）被告固對於上開時地查獲其所繼承持有之土造獵槍二支及自行製造之土造獵槍
      一支等情均坦承不諱，且上開查扣之土造獵槍經送請鑑定之結果，認均係土造
      長槍，以打擊底火引爆槍管內火藥為發射動力，認具殺傷力，有內政部警政署
      刑事警察局九十一年五月二十七日刑鑑字第○九一○一一二三二五號鑑驗通知
      書一份附卷可稽。惟查：
    (1)被告係山地原住民，且其戶籍仍設在南投縣仁愛鄉法治村之事實，有法務部戶
      役政連結作業系統一份在卷可稽，其平日雖以在埔里鎮打雜工、水泥工、捆工
      為業，非以恃狩獵為生或以狩獵為其生活主要內容，然其自警訊時起即供稱：
      因其是原住民身分，平日有以該無照查獲之槍枝作為獵槍使用，未涉嫌獵殺野
      生動物保育法案件等語（見偵查卷第六頁正面），於檢察官偵訊時供稱：「我
      是原住民，持該三把獵槍，是狩獵用的」、「（問：你這二枝槍自八十一、二
      年到今，而新做的自八十七年到今，你有拿去打獵否？答：有打了四、五十次
      。」等語（見偵查卷第十七、四十四頁偵訊筆錄），於原審訊問時亦供稱：「
      （問：平時有無打獵？答：偶而，平常沒有工作時，就會帶小孩去」等語（見
      原審九十一年十二月十八日訊問筆錄），可見被告平日在閒暇時亦有至山區狩
      獵之習慣，此亦為一般在外地謀生之原住民生活型態之一，況原住地對其生活
      型態，較平地同胞更為根生，每每無法忘懷，傳統之狩獵文化尤然，故而，被
      告前揭辯稱其平日在無工作可作時，均會至山區打獵，應堪採信。
    (2)因社會整體發展急遽變遷，原住民族社會型態亦隨之改變，其專以狩獵為生或
      以狩獵為主要生活內容者，已極為罕見，而原住民傳統之生活型態已無法維持
      其日常生活所需，原住民因此而分散各地在台灣各地就業、就學，以適應社會
      高度發展所需之經濟能力及競爭力，但遇有節慶時，散居各地之部落住民絕大
      部分均會各至回到其所屬部落裏參加慶賀，其於工作休閒之際，自大多以其原
      始之方式為休閒活動，與平地同胞之遇有節慶或休閒方式，雖有不同，惟實具
      有異曲同工之妙，又祖傳父，父傳子，子再傳孫，為文化傳承上的必然，被告
      自其父親處繼承土造獵槍，其有時於打獵之際，會攜子前往，在文化承繼上，
      實有將此文化內涵傳承其子之涵意在其中，苟平地同胞以其自身經驗或文化加
      以判斷，實有違國際社會對原住民族文化傳承的保護及宣揚。是被告辯以，會
      攜子一起前往打獵等語，衡情亦堪採信。
五、綜上，被告未經許可製造、持有其他可發金屬或子彈具有殺傷力之槍枝，顯係其
    基於文化傳統所形成之習慣，專為其於生活中所從事之狩獵為目的，而以傳統方
    法製造或持有之槍枝，係屬「供其生活所用」之工具，依修正後槍砲彈藥刀械管
    制條例第二十條第一項之規定，被告之行為已為刑罰所不罰，本件自應為免訴之
    諭知。
六、原審認被告犯罪後之法律已廢止其刑罰，而為免訴之判決，固非無見，惟按刑事
    訴訟法第三百零二條規定，案件有左列情形之一者，應諭知免訴之判決，原判決
    依該法條第四款，犯罪後之法律已廢止其刑罰者之規定，而為判決，其主文應記
    載為「本件免訴」，但原判決記載為「丙○○免訴」，自與上開規定不合，不
    無瑕疵，公訴人上訴意旨，以被告於警詢時已供稱：「我於昨(1)日晚上到達該處
    附近檳榔園過夜，正準備天亮時收割檳榔。」另於本署偵查中復供稱：伊於八十
    七年間自南投縣仁愛鄉法治村遷居埔里鎮定居，平常從事雜工、水泥工及捆工為
    業。被查獲的獵槍放在貨車上沒有使用，因為放在家裏怕小孩子拿，當時伊是開
    車要去工地砍草，不是要去打獵；伊自從下來埔里以後，便沒有再打獵了等語，
    足見被告自八十七年起即未曾使用上開土製獵槍於生活中從事狩獵、祭典等活動
    使用，更進一步將槍枝持往臺中縣和平鄉○○○○道檳榔園過夜，顯未將扣案之
    土製獵槍三支供作生活工具之用。原判決對此未深入調查，遽認被告持有及自行
    製造具有殺傷力之土造獵槍，係屬「供其生活所用」之工具，指摘原判決不當，
    然原判決已據被告於警訊供稱：「其是原住民身分，平日有以該無照之槍枝，作
    為獵槍使用」，檢察官偵查時供稱：「我是原住民，持該三把獵槍，是狩獵用的
    」，原審供謂：「偶而有打獵，平時沒有工作時，就會帶小孩去」等情，認被告
    平日在閒時，亦有至山區狩獵之習慣，此亦為一般在外地謀生之原住民生活型
    態之一，尚可認定，是公訴人之上訴，為無理由，惟原判決既有上述可議之處，
    仍應由本院將原判決撤銷改判，諭知本件免訴之判決。
七、據上論斷，應依刑事訴訟法第三百六十九條第一項前段、第三百六十四條、第三
    百零二條第四款，判決如主文。
本案經檢察官乙○○到庭執行職務。
中      華      民      國    九十二     年      七       月    三十    日
                                   臺灣高等法院臺中分院刑事第一庭
                                         審判長法  官  陳  紀  綱
                                               法  官  方  艤  駐
                                               法  官  陳  登  源
右正本證明與原本無異。
檢察官得上訴。
如不服本判決應於收受送達後十日內向本院提出上訴書狀，其未敘述上訴之理由者並
得於提起上訴後十日內向本院補提理由書（均須按他造當事人之人數附繕本）。
                                               書記官  林  明  冬
中      華      民      國    九十二     年      七       月   三十一   日
                                                                        Ｉ


司法院資訊處製作；財團法人民間司法改革基金會備份。
